臺灣高等法院民事判決　　　　　　　93年度保險上易字第35號
上　訴　人　甲○○
訴訟代理人　許明桐律師
複　代理人　毛仁全律師
參　加　人　財團法人汽車交通事故特別補償基金
法定代理人　楊子江
訴訟代理人　馬美玉
被　上訴人　國華產物保險股份有限公司
法定代理人　王錦標
訴訟代理人　官嘉成
當事人間請求給付保險金事件，上訴人對於中華民國93年8月17
日臺灣臺北地方法院93年度保險字第114號第一審判決提起上訴
，本院於94年1月4日言詞辯論終結，判決如下：
    主      文
上訴駁回。
第二審訴訟費用由上訴人負擔。
參加訴訟費用由參加人負擔。
    事實及理由
一、按就兩造之訴訟有法律上利害關係之第三人，為輔助一造起
    見，於該訴訟繫屬中，得為參加，民事訴訟法第58條第1項
    定有明文。次按汽車交通事故發生時，受害人或其繼承人因
    下列情事之一，未能依本法規定向保險人請求給付保險金者
    ，得在相當於本法規定之保險金額範圍內，向特別補償基金
    請求補償：一肇事汽車無法查究者。二肇事汽車非被保險汽
    車者。三肇事汽車之保險人無支付能力者，強制汽車責任保
    險法第38條第1項亦定有明文。本件上訴人之女林慧茹駕駛
    機車發生事故死亡，被上訴人為該機車之強制汽車責任保險
    之保險人，如係涉及二輛汽車以上之事故，參加人主張被上
    訴人應依同法第34條之規定給付保險金予上訴人，惟如上訴
    人不得依該規定向被上訴人請求，上訴人得依同法第38條第
    1項規定請求參加人補償，是參加人就本案訴訟標的自有法
    律上利害關係，揆諸上開民事訴訟法之規定，參加人聲請參
    加訴訟，輔助上訴人一造，核無不合，先予敘明。
二、上訴人主張：伊係訴外人林慧茹之父，林慧茹於民國92年6
    月16日上午7時許，自桃園縣楊梅鎮住家駕駛被上訴人承保
    之車號JL6-038號重型機車（下稱系爭機車），會晤其同學
    彭曉婷後，附載彭曉婷於機車上，途經桃園縣楊梅鎮○○路
    瑞民幹線38號前，遭不明紅色汽車自後擦撞機車左側外殼，
    致林慧茹失控而自機車跌落路旁，受有頭部、下肢、胸部外
    傷、顱骨骨折等傷害，林慧茹、彭曉婷均因傷重不治死亡。
    本件車禍並非僅涉及一輛汽車，而係他車肇事後逃逸所生之
    事故，伊係林慧茹之法定繼承人，被上訴人為系爭機車之強
    制汽車責任保險之保險人，被上訴人應將死亡保險金給付予
    伊。爰依強制汽車責任保險法之規定及保險契約之約定，求
    為命被上訴人給付保險金新台幣（下同）140萬元，及加計
    自起訴狀繕本送達翌日起算法定遲延利息之判決。
三、被上訴人則以：林慧茹與彭曉婷共乘系爭機車發生汽車交通
    事故，傷重送醫不治死亡，並無證據證明涉及其他車輛，僅
    為涉及一輛汽車之事故，依強制汽車責任保險法施行細則第
    3條第2項之規定，受害人不包括該汽車之駕駛人，故林慧茹
    非屬強制汽車責任保險法所稱之「被害人」，不符合理賠要
    件，伊並無給付保險金之義務等語，資為抗辯。
四、原審判決上訴人全部敗訴，上訴人不服，提起上訴，並於本
    院上訴聲明：(一)原判決關於駁回上訴人後開第二項之訴部分
    廢棄。(二)上開廢棄部分，被上訴人應給付上訴人70萬元，及
    自起訴狀繕本送達翌日起至清償日止，按年息百分之五計算
    之利息。被上訴人則於本院答辯聲明：駁回上訴人之上訴。
五、本件經依民事訴訟法第463條準用同法第270條之1第1項第3
    款規定，整理並協議簡化爭點及不爭執點後，兩造同意僅就
    言詞辯論時所陳述之事實及主張之法律關係為論斷。查上訴
    人係林慧茹之父，林慧茹於92年6月16日駕駛系爭機車，附
    載彭曉婷，途經桃園縣楊梅鎮○○路瑞民幹線38號前發生車
    禍，二人均傷重不治死亡。系爭機車係訴外人沈朱露所有，
    並向被上訴人投保強制汽車責任保險，保險期間自90年7月3
    日起至92年7月3日止，被上訴人對彭曉婷之繼承人理賠140
    萬元之事實，有
    體證明書（見原審卷第5至7頁）、行車執照、強制汽車責任
    保險證（見原審卷第20頁）、強制汽車責任保險理賠計算書
    （見原審卷第19頁）在卷可稽，並為兩造所不爭執，自堪信
    為真實。惟上訴人主張本件車禍係他車肇事後逃逸，乃涉及
    數輛汽車之事故，被上訴人應給付保險金等情，則為被上訴
    人所否認，並以前開情詞置辯。是以本件兩造爭執之重點厥
    為：(一)本件車禍究僅涉及一輛汽車之事故，或涉及數輛汽車
    之事故？(二)上訴人得否請求被上訴人給付保險金？茲分述於
    後：
  (一)本件車禍非僅涉及一輛汽車之事故：
    １上訴人主張林慧茹騎乘系爭機車，遭不明汽車擦撞後逃逸
      ，非僅涉及一輛汽車事故等語；被上訴人則辯稱：上訴人
      提出之系爭機車照片雖顯示左側外殼留有紅色漆擦痕、左
      側車體受創嚴重，然該紅色漆擦痕究係事故發生前或發生
      後所存在，尚屬不明，又系爭機車外殼屬塑膠材質，發生
      車禍理當會受創嚴重，且相關證人於偵查中亦表示未聽到
      煞車聲或車輛加速離開之聲音，顯見本件車禍僅涉及一輛
      汽車之事故等語。
    ２經查肇事地點之民豐路現場明顯留有剎車痕跡，死者林慧
      茹左腳紅色鞋子飛落至與電線桿平行對面的20、30公尺遠
      ，現場遺留林慧茹之血漬距離電線桿有一定距離，電線桿
      上則無任何血漬或碰撞擦痕，又機車左側外殼有紅色漆擦
      痕，該漆痕顏色與電線桿上之油漆不同，且左側車體受創
      嚴重，右側則未受損，此有事故現場圖及照片（見原審卷
      第56至60頁）可稽。按林慧茹駕駛之系爭機車車身為銀色
      ，此有上開行車執照可憑，果林慧茹非遭他車擦撞而係自
      己駕駛機車碰撞電線桿，系爭機車車頭應當完全凹陷破裂
      ，電線桿上或附近應可見擦痕或血漬，且其紅色鞋子亦應
      遺留落在電線桿附近，而非拋出20至30公尺遠，機車車身
      亦不致有與車身顏色、電線桿油漆不同之紅色漆擦痕，是
      綜觀肇事現場、系爭機車受損情形，可見林慧茹駕駛系爭
      機車係遭強大外力自左側撞擊倒地，滑行飛過水溝到田中
      ，並未碰撞電線桿，確係遭不明之其他車輛撞擊倒地跌落
      致死。
    ３雖警方於事故發生後訪查附近村民，據村民葉佐壎、葉鄭
      月霞陳稱：當時聽到「碰」一聲巨響，但沒有看到車輛或
      聽到車輛加速離去之聲音等語（見台灣桃園地方法院檢察
      署92年度相字第974號卷第102至105頁，影本外放本院卷
      ），惟嗣於檢察官訊問時，葉佐壎證稱：事故地點距離伊
      當時所在之菜園約200公尺，當時聽到「碰」一聲，以為
      有大車相撞，伊有抬頭看，但因草蠻高沒有辦法看到車子
      等語；葉鄭月霞則證稱：伊聽到「碰」一聲，以為工廠保
      險絲燒掉，就往工廠看，沒有注意有車或沒有車等語（見
      同前卷宗92年12月12日訊問筆錄，影本外放本院卷），以
      證人葉佐壎所在位置顯無法看清事故當時之情形，而證人
      葉鄭月霞因誤巨響來自工廠，而往工廠方向觀看，顯未於
      事故發生時即時目睹經過情形，參以該不明汽車速度非慢
      ，證人葉佐壎係21年7月16日生，當時年齡約71歲，葉鄭
      月霞係35年7月13日生，當時約57歲，顯難期證人得以目
      睹肇事汽車或聽聞引擎停滯重新加速離去之聲音，是依上
      開二證人之證言亦不足證明本件為單一車輛所生事故。而
      臺灣桃園地方法院檢察署亦以林慧茹疑似遭不明車輛撞擊
      ，有他殺之嫌，尚需追查肇事者為由，簽結該車禍相驗案
      件，此經本院依職權調閱該卷宗核對無誤，亦可佐明本件
      事故之發生非僅林慧茹騎乘之機車所致，而係他車撞擊事
      後逃逸，為涉及數輛汽車之事故，洵堪採信。被上訴人辯
      稱
      本件僅為單一車輛所生之事故，尚非可取。
  (二)上訴人不得請求被上訴人給付保險金：
    １按保險人於被保險汽車發生汽車交通事故時，依本法規定
      對受益人給付保險金，強制汽車責任保險法第23條第1項
      定有明文。惟強制汽車責任保險法係採責任保險制，其立
      法目的，一方面在使汽車交通事故之受害人得直接請求保
      險賠償給付，迅速獲得保障，另方面在使加害人依法應負
      賠償責任，於受賠償之請求時，得因有保險契約之保障，
      而在限度之金額內免其責，責任保險在於代替被保險人向
      第三人賠償。職是，強制汽車責任保險之保險人於被保險
      人駕駛被保險汽車發生交通事故，致第三人傷殘死亡，始
      負保險賠償給付義務。
    ２又依該法第9條所稱之加害人係指汽車交通事故之行為人
      ，受害人係指因汽車交通事故遭致體傷、殘傷或死亡之人
      。且依強制汽車責任保險法施行細則第3條第2項「汽車交
      通事故僅涉及一輛汽車者，受害人不包括該汽車之駕駛人
      」之規定，顯將己車之駕駛人排除在外，亦即駕駛人之傷
      殘或死亡乃傷害保險之保險範圍，不能與屬於責任保險之
      現行汽車責任強制保險相混淆。至於肇事汽車之駕駛人在
      多車事故之情形，同法第34條雖有「汽車交通事故係由數
      汽車所共生或涉及數汽車者，依下列規定處理：一肇事汽
      車全部或部分為被保險汽車者，受害人或受益人得在本法
      規定之保險金額範圍內，請求各被保險汽車之保險人連帶
      給付保險金。二肇事汽車非被保險汽車者，受害人或受益
      人得依第38條規定，請求特別補償基金補償」之規定，所
      稱肇事汽車固係指發生交通事故之車輛而言，惟就該車之
      駕駛人而言，所謂之肇事汽車應係指該車以外之他車。且
      該條第1款規定之立法意旨，固係在減輕特別補償基金之
      負擔，然基於強制汽車責任保險之本質，該車之駕駛人因
      多數之他車共同肇致而受損害，得請求他車之保險人連帶
      給付保險金，而非包括該車之保險人在內，方符責任保險
      之旨。至於同條第2款則指發生交通事故之車輛均非被保
      險汽車，始有該法第38條規定請求特別補償基金補償之問
      題。
    ３雖強制汽車責任保險理賠作業要點第7點之2(一)規定二車之
      交通事故，造成車內駕駛人及車內乘客傷亡之損失，由承
      保之各保險公司自行負責處理，惟該規定乃為便利受害人
      或受益人求償，使渠得向自己所屬保險人請求保險給付，
      然由該自己投保之保險公司給付之保險金，性質上屬依強
      制汽車責任保險法所為之給付，仍不得違反責任保險之本
      旨，而與強制汽車責任保險法規定相左。易言之，該要點
      至多僅於各車駕駛人互對他車之駕駛人或乘客應負賠償責
      任，方有其適用。倘被保險人對於他車之駕駛人或乘客依
      法不須負賠償責任時，既無保險事故發生，保險人並無給
      付保險金之責，即無該要點之適用。
    ４本件林慧茹駕駛之機車係遭不明之汽車擦撞，非單一車輛
      之事故，林慧茹對於他車既不負賠償責任，被上訴人為系
      爭機車之保險人顯無受賠償請求之可能，而無保險事故之
      發生，被上訴人即不負賠償之義務。上訴人為林慧茹之繼
      承人，亦無請求被上訴人給付保險金之權利。
    ５上訴人雖主張依強制汽車責任保險法第34條規定，只要肇
      事汽車其中任一汽車為被保險汽車時，不論被保險汽車有
      無過失，應由保險人依同條文規定給付保險金，並提出財
      政部90年10月30日台財保字第0900751072號函為證。參加
      人亦陳述依其委託保險業辦理補償業務手冊規定，二輛及
      二輛以上汽車所致之交通事故如肇事汽車均為非被保險汽
      車者，受害人得向其請求補償；如有一輛或一輛以上為被
      保險汽車者，全部受害人由被保險汽車之保險人負連帶給
      付保險金之責任，其不予補償，本件上訴人得向被上訴人
      請求云云，並提出行政院金融監督管理委員會保險局93年
      11 月25日保局四字第09300051060號函為證。然上開財政
      部、保險局行政令函及參加人與保險公司間之處理方式均
      背離強制汽車責任保險法規定，有違責任保險之本質，本
      院自不受拘束。
六、綜上所述，本件無責任保險事故之發生，被上訴人依強制汽
    車責任保險法之規定，無庸負責，上訴人請求被上訴人給付
    保險金70萬元，及自起訴狀繕本送達翌日起至清償日止，按
    年息百分之五計算之利息，為無理由，不應准許。原審就此
    部分為上訴人敗訴之判決，雖未詳載論斷理由，但結論於法
    並無不合。上訴意旨指摘原判決此部分不當，求予廢棄改判
    ，為無理由，應予駁回。
七、本件事實已明，兩造其餘攻擊防禦方法與所舉證據，經逐一
    審酌後，本院認均與本件判決結果無礙，爰不一一論述。又
    上訴人未能依強制責任保險法規定向保險人請求給付保險金
    者，是否得依同法第38條第1項第1款規定向參加人請求補償
    ，非本件所得審酌，均附予敘明。
八、據上論結，本件上訴為無理由，依民事訴訟法第449條第1項
    、第78條、第86條第1項前段，判決如主文。
中　　華　　民　　國　　94　　年　　1　 　月　　18  　日
                  民事第十一庭審判長法　官　阮富枝
                                    法　官　黃豐澤
                                    法　官　林麗玲
正本係照原本作成。
不得上訴。
中　　華　　民　　國　　94　　年　　1 　　月　　20　　日
                                    書記官　鄭淑昀
